【裁判字號】    97,台上,4227
【裁判日期】    970904
【裁判案由】    強盜
【裁判全文】
最高法院刑事判決            九十七年度台上字第四二二七號
上  訴  人  甲○○
            乙○○
                    2
            丙○○
            己○○（即張國忠）
            丁○○
            戊○○
上列上訴人等因強盜案件，不服台灣高等法院台中分院中華民國
九十七年三月十二日第二審更審判決（九十六年度上更(一)字第二
八八號，起訴案號：台灣台中地方法院檢察署九十二年度偵字第
四四八五號、第六四七八號），提起上訴，本院判決如下：
    主  文
原判決撤銷，發回台灣高等法院台中分院。
    理  由
本件原判決認定：上訴人丁○○、戊○○、丙○○、甲○○、乙
○○、己○○（即張國忠）及綽號「九指」等不詳姓名成年男子
，基於共同犯罪之意思聯絡，謀議由丙○○到台北接洽人員來台
中聚賭，再以詐賭為由強劫其等財物。先推由丁○○於民國九十
一年十二月四日下午二時許，出面向友人林正賢借用台中市○○
○街二十二號一樓房屋，再俟機電請甲○○於當晚到達該址，配
合抓詐賭。丙○○則於該日下午五時許，向庚○訛請一同南下台
中市協助處理一筆新台幣（下同）五千萬元之債務，庚○不疑乃
再邀請友人陳泓霖、陳景暘（即陳志理）、蔡佳明、辛○○、吳
政道、周旭杰南下台中市。同晚八時三十分許，丙○○與庚○等
七人抵達上址，丙○○以前去處理債務為時尚早，提議先捧其友
人戊○○、己○○所經營之賭場。庚○、陳泓霖、陳景暘、蔡佳
明、辛○○五人乃分別下場與丁○○、甲○○等人玩賭天九牌。
戊○○、己○○在旁泡茶招呼，吳政道、周旭杰則在賭桌旁觀看
賭博情形。至同晚十一時，乙○○打電話與丁○○聯絡暗示要進
場，丁○○即以朋友將進場為由，囑甲○○到外面帶人。甲○○
至屋外時，乙○○即給甲○○一支槍械（不能證明有殺傷力），
要其帶在身上，並暗示進場後要伺機指證庚○等人詐賭。乙○○
旋即帶著綽號「九指」及另二位不詳姓名等成年男子進場，再由
「九指」下場賭博。約十餘分鐘後，甲○○即依乙○○暗示，持
槍朝庚○等人指稱詐賭，乙○○及「九指」等人均自腰際取出槍
枝（不能證明有殺傷力），亦朝庚○等七人指稱詐賭。在場不詳
姓名男子隨即持槍敲打庚○頭部成傷（未據告訴），並喝令庚○
等七人在牆邊蹲下。「九指」及該二不詳姓名男子等又分別拿出
膠帶綑綁庚○等七人之手腳並矇住其等眼睛，再以錄音機喝令庚
○等七人承認詐賭而予以錄音。又令庚○、陳泓霖、陳景暘、蔡
佳明、辛○○各簽發面額三十萬元之本票三張，及搜刮庚○等七
人身上財物，以此強暴方式致使庚○等七人不能抗拒，而強取庚
○身上之現金四萬五千元及所簽發面額均為三十萬元之本票三張
，強取陳泓霖身上之之現金四萬元、所簽發面額均三十萬元之本
票三張及誠泰商業銀行金融卡一張，強取辛○○皮包內之現金一
萬三千元、郵局金融卡一張及台新商業銀行、富邦商業銀行、台
北商業銀行信用卡各一張、鑽石項鍊一條、所簽發面額三十萬元
之本票三張，強取蔡佳明所簽發面額三十萬元之本票三張，強取
陳景暘身上之現金五萬元、所簽發面額均為三十萬元之本票三張
及誠泰商業銀行金融卡一張，強取周旭杰身上之現金五千元、金
融卡一張，強取吳政道身上之現金四千五百元及樂透彩券一張。
甲○○、乙○○及「九指」等人復逼問陳泓霖、辛○○、陳景暘
前開提款卡、金融卡及信用卡預借現金等密碼，旋共同基於意圖
為自己不法之所有之犯意聯絡，由「九指」等人中之一不詳姓名
之成年人持上揭所搜刮之信用卡、金融卡分赴台中市某處之金融
機構自動櫃員機，經輸入密碼，使自動付款設備之自動櫃員機辨
識系統，誤判其係有權提領存款之人，以此不正方法由自動付款
設備取得陳泓霖所有之誠泰商業銀行存款共三十二萬元、取得辛
○○前揭台北商業銀行存款二十萬元、台新商業銀行信用卡預借
現金四萬元、富邦商業銀行信用卡預借現金二萬元、取得陳景暘
誠泰商業銀行帳戶之存款一萬元。至翌日十一時許，甲○○、乙
○○及「九指」等人始將庚○等七人鬆綁並命立即北返離去等情
。因而撤銷第一審關於丁○○強盜及戊○○、丙○○、甲○○、
乙○○、己○○部分之判決，依牽連犯從一重改判論處上訴人等
犯結夥攜帶兇器強盜罪刑，固非無見。
惟查：(一)、被告之自白，須非出於強暴、脅迫、利誘、詐欺、疲
勞訊問、違法羈押或其他不正之方法，且與事實相符者，始得採
為證據。如果被告之自白係出於不正之方法，並非自由陳述，則
不問自白內容是否確與事實相符，均不能採為判決之基礎，故審
理事實之法院，遇有被告陳述其自白係出於不正之方法者，應先
於其他事證而為調查。原判決以「甲○○雖於原審（第一審）審
理時抗辯其於警察逮捕製作筆錄前，曾恐嚇要其關於強盜犯行部
分配合筆錄記載而陳述，否則將帶其至警局地下室灌水，且在偵
查中如不配合警詢筆錄陳述，會將其借提出來，故其警詢、偵查
中所為關於強盜犯行之陳述係依照警員所繕打之筆錄內容為之，
非出於任意性，應無證據能力云云」，但「證人即當日查獲被告
甲○○之承辦警員廖武郎、林俊義二人於原審（第一審）審理時
均結證稱：並無以恐嚇、威脅之方式，要被告甲○○配合警詢筆
錄所記載之內容，亦未曾對被告甲○○恐嚇稱若於偵查中不配合
警詢筆錄陳述，會將其借提出來，被告甲○○上揭所為之抗辯應
屬不實」，而謂「甲○○此部分之抗辯不足採信，其於上開警詢
及偵查時之供述有證據能力」（見原判決第五頁第十七至二二行
、第六頁第十三至二十行）。但甲○○在第一審為其警詢及偵查
中自白非任意性之抗辯時，係聲請勘驗九十二年二月二十一日下
午至翌日製作警詢筆錄時全程錄音之錄音帶內容，以證明其警詢
時之自白非出於任意性；暨聲請調取九十二年三月十九日偵查訊
問之錄音帶，以查明其在偵查中有無指稱警詢筆錄係配合警方之
要求所為非任意性之陳述（見一審卷(一)第二○九至二一○頁）。
惟第一審及原審就甲○○前揭證據方法，均未詳加調查，即遽依
承辦警員廖武郎、林俊義之證言，認甲○○前揭警詢時之自白係
出於任意性，顯有調查未盡之違誤。(二)、刑事審判上之共同被告
，係為訴訟經濟等原因，由檢察官或自訴人合併或追加起訴，或
由法院合併審判所形成，其間各別被告及犯罪事實仍獨立存在。
刑事訴訟法第二百八十七條之二規定：「法院就被告本人之案件
調查共同被告時，該共同被告準用有關人證之規定」，故共同被
告對於其他共同被告之案件而言，為被告以外之第三人，本質上
屬於證人，為確保其他共同被告對證人之詰問權，該具證人適格
之共同被告於審判中，除有同法第一百五十九條之三所列各款情
形以外，均應依法定程序，到場具結陳述，並接受其他共同被告
之詰問，使有詰問該共同被告現在與先前陳述之瑕疵的機會，不
得逕以其依共同被告身分所為陳述採為認定其他共同被告犯罪事
實之判斷依據。否則，無異否定共同被告於其他共同被告案件之
證人適格，排除人證之法定調查程序，並不當剝奪其他共同被告
對該實具證人適格之共同被告詰問之權利。原判決以共同被告甲
○○在警詢時及偵查中之陳述，採為不利丁○○、戊○○、丙○
○、乙○○、己○○之證據，資為論處上訴人等前開罪刑之判決
基礎。但甲○○於警詢時及偵查中，均係以共同被告身分而為陳
述，其中關於涉及其他共同被告即丁○○、戊○○、丙○○、乙
○○、己○○部分，本質上則屬證人地位。第一審及原審於審判
期日調查證據，均未踐行上開適用人證規定之調查程序，使甲○
○立於證人之地位而為陳述，並接受其他共同被告詰問，即逕以
甲○○依共同被告身分所為陳述遽採為認定丁○○、戊○○、丙
○○、乙○○、己○○犯罪之證據，依前開說明，其採證自難認
係適法。上訴意旨指摘原判決不當，非無理由，應認仍有發回更
審之原因。原判決認上訴人等牽連犯由自動付款設備取得他人之
物罪及說明甲○○不另為無罪諭知部分，基於審判不可分原則，
亦應併予發回。
據上論結，應依刑事訴訟法第三百九十七條、第四百零一條，判
決如主文。
中    華    民    國  九十七  年    九    月    四    日
                      最高法院刑事第七庭
                          審判長法官  謝  俊  雄
                                法官  陳  世  雄
                                法官  魏  新  和
                                法官  吳  信  銘
                                法官  徐  文  亮
      本件正本證明與原本無異
                                      書  記  官
中    華    民    國  九十七  年    九    月    五    日
                                                      Ｅ


司法院資訊處製作；財團法人民間司法改革基金會備份。
